臺灣士林地方法院民事判決　　　　　　　　96年度簡字第13號
原　　　告　玉山商業銀行股份有限公司
　　　　　　　　　　　　7號
法定代理人　丙○○
訴訟代理人　乙○○
　　　　　　甲○○
被　　　告　丁○○
上列當事人間請求給付票款事件，本院於中華民國96年8 月14日
言詞辯論終結，判決如下：
    主  文
被告應給付原告新台幣貳拾壹萬肆仟伍佰伍拾元及自如附表所示
提示日起至清償日止，按年息百分之六計算之利息。
訴訟費用新台幣貳仟貳佰陸拾元由被告負擔。
本判決得假執行，但被告如以新台幣貳拾壹萬肆仟伍佰伍拾元為
原告預供擔保，得免為假執行。
    事  實  及  理  由
一、原告起訴主張：其執有由被告簽發、訴外人肯達是國際有限
    公司（下稱肯達是公司）背書轉讓、如附表所示之支票3 紙
    （下稱系爭支票），遵期於票載發票日提示，竟遭退票，爰
    依票據關係請求被告給付票款及自提示日起至清償日止，按
    年息6 ％計算之利息等語。並聲明：被告應給付原告新台幣
    （下同）214,550 元及自如附表所示提示日起至清償日止按
    年息6 ％計算之利息。
二、被告則以：其雖有辦理系爭支票之開戶，但支票並非其所領
    取，而係由訴外人蔡清池之助理所領取，其係將印章交予訴
    外人蔡清池使用，並授權訴外人蔡清池簽發支票用以支付公
    司旗下、其擔任掛名負責人之美容院租金、貨款等。系爭支
    票上之印文雖為真正，然並非其所蓋用，乃蔡清池逾越授權
    範圍擅自蓋用其印章以簽發系爭支票，而偽造系爭支票，其
    自無庸負票據責任。縱其需負發票人責任，然原告係因訴外
    人肯達是公司委任取款背書而取得系爭支票，並非票據權利
    人，不得向其請求給付票款。又縱原告為系爭支票之票據權
    利人，然因訴外人肯達是公司持系爭支票向其借款，其未就
    訴外人肯達是公司為授信審查，其取得系爭支票自有重大過
    失，自無從請求被告給付票款云云置辯。並聲明：原告之訴
    駁回，如受不利判決，願供擔保請准宣告免為假執行。
三、原告主張其係系爭支票之執票人，系爭支票上發票人欄蓋有
    被告之印文，該印文確為被告開設支票帳戶所留存之印鑑之
    事實，為被告所不爭，應堪信為真實。
四、得心證之理由：本件原告主張其為系爭支票之權利人，被告
    就系爭支票應負發票人責任等情，為被告所否認，而以前開
    情詞置辯，是本件之爭點，應在於(一)系爭支票是否為訴外人
    蔡清池逾越被告授權範圍所簽發？(二)如係訴外人蔡清池逾越
    授權範圍所簽發，被告是否需對原告負發票人責任？(三)原告
    是否為系爭支票票據權利人？(四)原告取得系爭支票是否有重
    大過失？茲分述如下：
  (一)按系爭支票發票人欄印文為真正，為兩造所不爭執。被告抗
    辯系爭支票發票人欄之印文非其所蓋用，其係將該印章交予
    訴外人蔡清池，授權訴外人蔡清池簽發支票用以支付美容院
    租金、貨款，詎訴外人蔡清池竟逾越授權範圍擅自蓋用伊印
    章而簽發系爭支票乙節，業據本院依職權調閱本院95年度自
    字第34號偽造有價證券卷宗核閱無訛，由卷內資料觀之，訴
    外人蔡清池業已出具之切結書承認「未經各家直營店名義負
    責人之授權，即陸續開立面額不等之支票向銀行及私人貼現
    」，並於96年4 月11日準備程序自承系爭支票為伊所簽發等
    語，堪認系爭支票確係訴外人蔡清池逾越被告授權範圍所簽
    發。
  (二)按代理權之限制及撤回，不得以之對抗善意第三人，民法第
    107 條前段定有明文。次按票據法第10條第2 項規定代理人
    逾越權限時，就其權限外之部分，應自負票據上之責任，係
    指代理人逾越權限以代理人名義簽名於票據之情形而言。如
    代理人未載明為本人代理之旨，逕以本人名義簽發票據，即
    無上開規定之適用，而應適用民法第107 條之規定，本人不
    得以代理權之限制對抗善意無過失之執票人，而就代理人權
    限外之部分，自須負票據上之責任（最高法院51年台上字第
    1326號判例、89年度台上字第901 號判決參照）。經查，原
    告為系爭支票執票人，其上發票人欄蓋有被告之印文，該印
    文確為被告開設支票帳戶所留存之印鑑，為兩造所不爭執。
    參以被告亦自認係將支票簿及印鑑章交予訴外人蔡清池，授
    權訴外人蔡清池簽發支票用以支付美容店之租金、貨款等，
    足認被告確有授權訴外人蔡清池於一定範圍內簽發支票使用
    。又系爭支票雖係訴外人蔡清池逾越被告授權範圍以被告名
    義所簽發，然被告既已授權訴外人蔡清池簽發支票，僅就其
    使用權限加以限制，是訴外人蔡清池越權簽發系爭支票，自
    與完全未經授權擅自簽發系爭支票有間，尚難認已構成系爭
    支票之偽造。被告辯稱系爭支票係訴外人蔡清池所偽造，乃
    絕對抗辯事由，得對抗一切執票人云云，自無足採。則被告
    既授權訴外人蔡清池簽發支票，雖就其權限有所限制，然揆
    諸上開規定，就此授權之限制，自不得對抗善意且無過失之
    執票人。而被告既未能舉證證明原告明知系爭支票係訴外人
    蔡清池逾越其授權範圍所簽發，則就系爭支票自需負發票人
    責任。
  (三)按執票人以委任取款之目的而為背書時，應於匯票上記載之
    ，此規定於支票亦準用之，票據法第40條第1 項、第144 條
    分別定有明文。次按劃平線支票之執票人，如非金融業者，
    應將該項支票存入其在金融業者之帳戶，委託其代為取款，
    票據法第139 條第3 項亦規定甚明。經核，系爭支票背面蓋
    有肯達是公司及其負責人之印文，並於提示人存款帳號欄內
    載有存款帳號0000000000000 號，則該背書究係委任取款背
    書或權利讓與背書，即有究明之必要。參酌訴外人肯達是公
    司所簽立之承諾書上明載「一、立承諾書人同意於貴行設立
    備償專戶（即活期存款第0000000000000） 號帳戶」以供立
    承諾書人所提供之票據兌收存入。二、前項備償專戶所收款
    項，係作為立承諾書人對貴行一切債務之擔保，非經貴行同
    意不得動用該款項。三、貴行得依留存印鑑逕行轉帳抵償立
    承諾書人結欠貴行之一切債務。抵償之金額、順序、日期及
    方法悉由貴行決定。…」，而前開備償專戶款項之領取，以
    原告持有之備償專戶專用章及肯達是公司印章共同為之或以
    備償放款專用章單獨為之，亦可由原告所提出之備償專戶印
    鑑卡觀之甚明，足認系爭備償專戶係置於原告實力支配之下
    。再佐以卷附原告所提出借款人肯達是公司之票據明細表，
    其上載明「上列票據由本人提供作為償還借款人對貴行所負
    一切債務之用，可任由貴行『處分』，絕無異議」。益徵肯
    達是公司有將系爭支票轉讓予原告之意。末按借款人執應收
    客票向銀行貸款，其真意乃借款人與銀行約定將融資客票以
    讓與擔保方式，即依背書轉讓予銀行以供擔保，俟票據屆期
    時，再由融資銀行以執票人身分提示領取票款抵償債務，惟
    銀行如每有收取客票票款，即逐筆歸還借款人所貸款項，手
    續甚為費時，故銀行在實務處理上通常均以借款人名義開立
    一貸款備償專戶，將收妥之票款存入該帳戶，俟款項達到一
    定金額或經過一定時間後轉帳償還放款，其目的在節省記帳
    及計算之手續，即該貸款備償專戶係專為抵償借款人之債務
    ，戶名雖為借款人，但實為銀行處理不同客戶帳務方便獨立
    設立之帳戶，並非借款人之存款帳戶，客戶對該帳戶並無自
    由處分權，是以銀行於支票背面註明備償專戶之帳號提示各
    該客票時，仍係以本身為執票人之地位提示付款，並非以客
    戶名義請求付款，銀行即為各該客票之執票人，此與客戶將
    票據存入一般支票存款帳戶，委託銀行以客戶名義向付款人
    為付款之提示，尚有不同。綜上所述，訴外人肯達是公司所
    為之背書當為權利讓與之背書，而非委任取款背書。因此，
    原告應為系爭支票之票據權利人，洵堪認定。
  (四)按票據法第14條所謂以惡意或重大過失取得票據者，不得享
    有票據上之權利，係指從無處分權人之手，原始取得票據所
    有權之情形，且係明知或可得而知轉讓票據之人，就該票據
    無權處分而仍予取得者而言（最高法院51年台上字第2587號
    判例、52年台上字第1987號判例參照）。經查，系爭支票係
    訴外人蔡清池逾越被告授權而簽發，經訴外人肯達是公司背
    書轉讓予原告，已如前述，而依被告所指銀行公會會員授信
    準則第12條規定，週轉資金貸款如有徵提授信戶交易之票據
    作為備償來源者，應注意該票據與授信戶經營之業務有無關
    聯，凡金額較鉅，或發票人集中，或屬其關係企業所提供者
    ，應特別注意其風險集中情形，審慎辦理，僅係就特殊情形
    請銀行審慎辦理授信。而訴外人肯達是公司所提出之系爭支
    票金額皆為未逾10萬元之小額支票，是否有上述準則所述之
    注意義務，尚非無疑。且授信審查於銀行實務操作，係用以
    決定是否授信放款予借款戶及放款額度若干，並非用以加重
    銀行取得性質上乃無因證券及文義證券之支票所應負之注意
    義務，故原告縱未盡其授信審查之責，亦難認其取得系爭支
    票乃惡意或有重大過失。又被告就訴外人肯達是公司乃無權
    處分系爭支票，且為原告所明知或可得而知之有利於己之事
    實，並未能另行舉證以實其說，自難採信。綜上，自難認原
    告取得系爭支票有何惡意或重大過失可言。
五、按發票人應照支票文義擔保支票之支付，執票人向支票債務
    人行使追索權時，得請求自為付款提示日起之利息，如無約
    定利率者，依年利六釐計算，票據法第126 條、第133 條定
    有明文。原告非惡意或重大過失，執有被告名義所簽發、訴
    外人肯達是公司背書轉讓之系爭支票，被告應對原告負發票
    人責任，已如前述，原告依據前開規定自得請求被告給付票
    款。從而，原告依據票據關係請求被告給付214,550 元，及
    自如附表所示提示日起至清償日止，按年息6 ％計算之利息
    ，為有理由，應予准許。
六、本件為判決之基礎已臻明確，兩造其餘攻擊防禦方法經核於
    判決結果不生影響，爰不予逐一論述，附此敘明。
七、本件係適用簡易訴訟程序所為被告敗訴之判決，依民事訴訟
    法第389 條第1 項第3 款規定，應依職權宣告假執行，被告
    陳明願供擔保請准宣告免為假執行，核無不合，爰酌定相當
    擔保金額宣告免為假執行。
八、本院依職權定本件訴訟費用額為2,260 元（第一審裁判費2,
    260 元），應由被告負擔。
九、訴訟費用負擔之依據：民事訴訟法第436 條第2 項、第78條
    、第87條第1項。
中　　華　　民　　國　　96　　年　　8 　　月　　28　　日
                  民事第一庭  法  官  藍雅清
以上正本證明與原本無異。
如對本判決上訴須於判決送達後20日內向本院提出上訴狀。
中　　華　　民　　國　　96　　年　　8 　　月　　30　　日
                              書記官  黃王雅寬
附表：（新台幣）
┌─┬─────┬─────┬──────┬─────┐
│編│付  款  人│票據號碼  │發   票   日│金      額│
│號│          │          │提   示   日│          │
├─┼─────┼─────┼──────┼─────┤
│1 │台北國際商│QF0000000 │95年7 月31日│ 74,000元 │
│  │業銀行新湖│          │95年7 月31日│          │
│  │分行      │          │            │          │
├─┼─────┼─────┼──────┼─────┤
│2 │陽信商業銀│AC0000000 │95年8 月31日│ 74,850元 │
│  │行成功分行│          │95年8 月31日│          │
├─┼─────┼─────┼──────┼─────┤
│3 │陽信商業銀│AC0000000 │95年8 月31日│ 65,700元 │
│  │行成功分行│          │95年8 月31日│          │
└─┴─────┴─────┴──────┴─────┘
